臺灣臺南地方法院民事判決　　　　　　　93年度訴字第1480號
原　　　告　乙○○
　　　　　　甲○○
　　　　　　丁○○
　　　　　　丙○○
　　　　　　戊○○○
共　　　同
訴訟代理人　李合法律師
　　　　　　趙培皓律師
被　　　告　財團法人台南縣私立天仁高級工商職業學校
法定代理人　己○○○
訴訟代理人　蔡建賢律師
上列當事人間請求排除侵害等事件，經本院於民國94年9月14日
言詞辯論終結，判決如下：
    主  文
被告應將坐落台南縣學甲鎮○○段第三0六地號土地上，如附圖
中B部分所示，長為五十七點四九公尺、面積為六點九平方公尺
之磚造圍牆；暨如附圖中C部分所示，面積為十一點四七平方公
尺之化糞池拆除，並將其上樹木剷除後，將土地交還原告及其他
共有人全體。
被告應將坐落南縣學甲鎮○○段第三0三地號土地上，如附圖中A
部分所示，長為十八點七六公尺、面積為二點二五平方公尺之磚
造圍牆拆除後，將土地交還原告及其他共有人全體。
被告應給付原告新台幣伍萬玖仟參佰柒拾肆元，並自民國九十三
年十一月二十五日至交還上開土地之日止，按日給付原告新台幣
伍拾點參元。
原告其餘之訴駁回。
訴訟費用由被告負擔百分之九十五，餘由原告負擔。
本判決第一項之履行期間為陸個月。
本判決第一項於原告以新臺幣柒拾陸萬柒仟元供擔保後得假執行
。但被告如於假執行程序實施前，以新台幣貳佰參拾萬壹仟參佰
伍拾參元為原告預供擔保，得免為假執行。
本判決第二項於原告以新臺幣陸萬捌仟元供擔保後得假執行。但
被告如於假執行程序實施前，以新台幣貳拾萬參仟玖佰肆拾元為
原告預供擔保，得免為假執行。
本判決第三項於原告以新臺幣貳萬元供擔保後得假執行。但被告
如於假執行程序實施前，以新台幣伍萬玖仟參佰柒拾肆元為原告
預供擔保，得免為假執行。
原告其餘假執行之聲請駁回。
    事實及理由
一、按訴狀送達後，原告不得將原訴變更或追加他訴，但擴張或
    減縮應受判決事項之聲明者，不在此限，民事訴訟法第255
    條第1項第3款定有明文。本件原告於起訴時原請求(一)被告應
    將坐落台南縣學甲鎮○○段第306號土地面積791.75平方公
    尺上之磚造圍牆、鋼筋混凝土造樓房一棟拆除及其上樹木剷
    除後，將土地交還原告及其他共有人全體。(二)被告應將坐落
    同上段第303號土地上磚造圍牆拆除並將廢棄汽車等移除後
    ，將土地交還原告及其他共有人全體。(三)被告應給付原告新
    臺幣（下同）117,195元，並自訴狀繕本送達翌日起，至拆
    除或移除地上物交還土地之日止，按日給付原告64.2元。
    (五)被告應給付原告4,455元，及自訴狀繕本送達翌日起至清
    償日止，按年息百分之5計算之利息；嗣原告於起訴狀繕本
    送達後，於94年8月24日具狀將聲明減縮、擴張為(一)被告應
    將坐落於系爭第三0六地號土地上，如附圖中B部分所示，長
    為67.49公尺、面積為6.9平方公尺之磚造圍牆；暨如附圖中
    C 部分所示，面積為11.47平方公尺之化糞池拆除，並將其
    上樹木剷除後，將土地交還原告及其他共有人全體。(二)被告
    應將坐落於系爭第三0三地號土地上，如附圖中A部分所示，
    長為18.76公尺、面積為2.25平方公尺之磚造圍牆拆除後，
    將土地交還原告及其他共有人全體。(三)被告應給付原告112,
    614元，並自訴狀繕本送達翌日起，至拆除日（或移除）地
    上物交還土地之日止，按日給付原告64.21元。(四)被告應給
    付原告9,140元，及自訴狀繕本送達翌日起至清償日止，按
    年息百分之5計算之利息，雖較原起訴聲明(一)、(二)、(三)前段
    請求之範圍為小，較原起訴聲明(三)後段、(四)請求之範圍為大
    ，然其請求訴訟標的之法律關係仍為同一，此屬減縮、擴張
    應受判決事項之聲明，核與民事訴訟第255條第1項第3款規
    定，尚無不合，應予准許，合先敘明。
二、本件原告起訴主張：
  (一)查坐台南縣落學甲鎮○○段第306號，面積791.75平方公尺
    ，同段第303號面積67.98平方公尺土地兩筆（以下分別簡稱
    為系爭306地號土地、系爭303地號土地），為兩造所共有，
    原告五人應有部分均各為15分之1，被告為均3分之2，系爭
    土地於被告47年間設立學校後即無權予以全部占用，就系爭
    306地號土地部分在北邊之馬路旁設有圍牆，西邊則蓋有辦
    公大樓，其餘則種植樹木，就系爭303地號土地部分，西邊
    及南邊部分均設有圍牆，裡面則堆放廢棄車輛之事實，已據
    鈞院91年度訴字第2776號塗銷地上權登記事件，承辦法官勘
    驗屬實，製有勘驗錄附該案可稽，以上有土地謄本、地籍圖
    謄本及民事判決附卷可憑。
  (二)按所有人對於無權占有其所有物者，得請求返還之；對於妨
    害其所有權，得請求除去之；共有人對於第三人，得妨共有
    物之全部為本於所有權之請求。但回復共有物之請求，僅得
    為共有人全體之利益為之，民法第767條、第821條分別定有
    明文。查被告未經原告同意，而無權占有全部系爭土地，搭
    蓋圍牆、建物或種植樹木或堆置廢棄車輛，自屬侵害原告共
    有人之權益，為此依上開法條規定，請求被告將土地上之施
    作物或樹木等剷除，將土地交還原告及共有人全體，自無不
    合。
  (三)又按無法律上之原因而受利益，致他人受損害者，應返還其
    利益，民法第179條定有明文。無權占用他人之土地，可能
    獲得相當於租金之利益為社會通常之觀念，最高法院61年台
    上字第1695號判例可資參照。本件被告無權占有系爭土地之
    全部，已如前述，原告請求被告返還相當於租金利益之不當
    得利，即屬有據。次按「城市地方房屋之租金，以不超過土
    地及其建築物申報總額年息百分之10為限。」、「第97條、
    第101條之規定，於租用基地建築房屋準用之」，土地法第
    97條、第105條分別定有明文。查：
  (1)系爭306地號土地面積791.75平方公尺，依93年1月申報地價
    每平方公尺1,632元，而系爭土地為被告用做學校用地，參
    照彰化縣縣有基地租金率調整方案，原告願以土地申報地價
    年息百分之5計算，該相當於租金之損害賠償金，並依短期
    時效回溯5年請求其金額共為112,614元【其中系爭306地號
    土地88年11月25日起至93年11月24日止，合計103,460元，
    （1,552×791.75×1/3 ×5/100×38/365）＋（1,552×
    791.75×1/3×5/100×4）＋（1,632×791.75×1/3×5/100
    ×329/365）＝103,460；系爭303地號土地自88年11月25日
    起至93年11月24日止，合計9,154元，（1,600×67.98×1/3
    ×5/100×38/365）＋（1,600×67.98×1/3×5/100×4）＋
    （1,680×67.98×1/3×5/100×329/365）＝9,154）。】
  (2)又在被告排除地上物交還土地前，其侵害行為仍在繼續中，
    原告仍逐日受有損害，爰請求自訴狀繕本送達翌日起至交還
    土地止，每日給付原告64.21元【（1,632×791.75×1/3×
    5/100×1/365）＋（1,680×67.98×1/3×5/100×1/365）
    ＝64.21元】
  (3)又原告五人在92年11月間，分別繳交上開土地二筆之地價稅
    891元，五人合計4,455元，有地價稅繳款書紙可證。此部分
    亦係因被告無權占有全部土地，致原告受有損害，自得向被
    告請求交付上開損害金。
  (四)被告前在93年2月25日已收催告函，唯均置之不理，為此不
    得已提起本件。被告若認因之導致校園不完整，則原告願按
    政府機關之徵收標準將土地出賣予被告，依卷附台中縣政府
    函所示，都市計劃內公共設施保留地，其徵收範圍毗鄰文教
    區或地目為建非毗鄰上分區之土地者，依公告地價加計6成
    徵收。查系爭306、303號土地均為建，306號使用分區被編
    為學校用地，303號則為住宅區，有土地使用分區證明書稽
    。依此則第306 號價金為3,683,328元（公告地價每平方公
    尺8,720×1.6＝13,952元×791.75×1/3＝3,683,328元），
    第303號價金為326,304元（公告地價每平方公尺9,000×1.6
    ＝14,400×67.98×1/3＝326,304元）。兩者合計為4,009,
    632元。
  (五)被告自50年取得系爭土地3分之2之持份後，即以系爭土地全
    部作校地使用，然因其使用未經分管協議、亦未經其他共有
    人曾碧如、或原告之同意，故被告無權占用系爭土地。按『
    所有人對於無權占有或侵奪其所有物者，得請求返還之。對
    於妨害其所有權者，得請求除去之。』民法第767條前段、
    中段定有明文。且『各共有人按其應有部分，對於共有物之
    全部雖有使用收益之權。惟共有人對共有物之特定部分使用
    收益，仍須徵得他共人有全體之同意，非謂共有人得對共有
    物之全部或任何一部有自由使用收益之權利。如共有人不顧
    他共有人之利益，而就共有物之全部或一部任意使用收益，
    即屬侵害他共有人之權利。』最高法院62年台上字第1803號
    判例有著明。最高法院74年第2次民事庭會議決議亦肯認『
    未經共有人協議分管之共有物，共有人對共有物之特定部分
    占用收益，須徵得他共有人全體之同意。如未經他共有人同
    意而就共有物之全部或一部任意占用收益，他共有人得本於
    所有權請求除去其妨礙。或請求向全體共有人返還占用部分
    。』之見解。經查，被告未經分管協議、亦未徵得他共有
    人之同意，即自50年起，占用收益系爭2筆土地，原告自得
    依民法第767條之規定及前開實務見解，請求被告清除系爭2
    筆土地之地上物並返還土地。
  (六)被告主張基於地上權占用系爭土地，並無理由。(1)被告未曾
    以其名義辦理地上權登記，依民法第758條規定，無法取得
    地上權。(2)依93年11月12 日原告起訴狀證物3之鈞院91年度
    訴字第2776號判決書頁13 第3行至頁16第3行，被告於56年
    間已將地上物拆除，其顯無向地上權人取得前開判決所言地
    上物所由生地上權之意。
  (七)原告請求地價稅數額返還之部分：(1)依台南縣稅捐稽徵處佳
    里分處94年4月4日南縣稅佳分一字第0940004578號函，被告
    應依土地稅法第4條第1項第4款，代繳其占用時期之地價稅
    。(2)被告自56年迄今，單獨占用系爭二筆土地，兩造並無爭
    議。(3)93年11月12日原告起訴狀證物六，可證原告代繳92
    年度之地價稅，計4,455元。另於94年6月20日開庭時，被告
    亦表示對上開事實不爭執。(4)依本狀證物19，原告亦代繳93
    年度之地價稅，計4,685元。(5)土地稅法第4條第1項第4款、
    第3項分別規定『土地有左列情形之一者，主管稽徵機關得
    指定土地使用人負責代繳其使用部分之地價稅或田賦：…四
    土地所有權人申請由占有人代繳者。』、『第1項第1款至第
    3款代繳義務人代繳之地價稅或田賦，得抵付使用期間應付
    之地租或向納稅義務人求償。』是依土地稅法第4條第1項第
    4款規定經申請指定代繳之義務人，為最終之納稅義務人。
    其應代繳而未代繳、而由土地所有權人繳納，即屬無法律上
    原因受有利益。另其亦不得以其繳交之地價稅數額，向土地
    所有權人請求返還或抵付。本案中被告亦不得以其主張已繳
    納之地價稅數額，向原告主張抵銷等情；並聲明：(一)被告應
    將坐落於系爭第三0六地號土地上，如附圖中B部分所示，長
    為67.49公尺、面積為6.9平方公尺之磚造圍牆；暨如附圖中
    C部分所示，面積為11.47平方公尺之化糞池拆除，並將其上
    樹木剷除後，將土地交還原告及其他共有人全體。(二)被告應
    將坐落於系爭第三0三地號土地上，如附圖中A部分所示，長
    為18.76公尺、面積為2.25平方公尺之磚造圍牆拆除後，將
    土地交還原告及其他共有人全體。(三)被告應給付原告112,
    614元，並自訴狀繕本送達翌日起，至拆除日（或移除）地
    上物交還土地之日止，按日給付原告64.21元。(四)被告應給
    付原告9,140元，及自訴狀繕本送達翌日起至清償日止，按
    年息百分之5計算之利息。(五)聲明第1、2、3、4項部分，原
    告願供擔保，請宣告准予假執行。(六)訴訟費用由被告負擔。
三、被告則以：
  (一)系爭土地上原存有地上權，對造無法占有使用系爭土地，自
    無喪失使用系爭土地利益，因而，對造自無不當得利返還請
    求權。系爭2筆土地上原建築有4棟竹造1樓木造平房當住家
    用，建號分別為臺南縣學甲鎮○○段724、725、726、727、
    728號，所有人依序為李文貞、李特別、李太極、李文考、
    李怡貞。嗣於50年6月15日，天仁工商學校以買賣為原因登
    記取得土地應有部份3分之2後，並向李文貞等人購買上揭五
    棟地上物後，將系爭5棟地上物拆除，地上權人李文貞、李
    文考、李怡珍亦未再使用系爭土地，並將系爭土地之占有使
    用移轉予本造，本造占有系爭土地乃受讓自地上權人之地上
    權，對造依法無法使用系爭土地，對造何來受有「無法使用
    系爭土地之利益」？再者，系爭土地上原係由李文貞等三人
    依地上權而占有使用，李文貞等3人並於系爭土地建有5棟房
    屋居住使用，而該5棟房屋既為本造向李文貞等人購買後拆
    除，因本造向李文貞等人購屋及拆屋之目的，乃為使用占有
    系爭土地，則依法李文貞等人就系爭土地之地上權之權能應
    由本造承受，亦即兩造就系爭土地之使用管理應由本造享有
    之，故對造主張本造就系爭土地之占有使用乃侵害其使用收
    益權能云云，自屬無理由。
  (二)次查，系爭土地92年之前之地價稅皆由被告繳納，故原告請
    求相當租金之不當得利亦無理由。又系爭土地上原存有地上
    權，對造無法占有使用系爭土地，自無喪失使用系爭土地利
    益，因而，對造自無不當得利返還請求權。
  (三)本件被告占有使用系爭土地，乃基於購買地上權人李文貞等
    對系爭土地之使用權能而來，並非無法律上原因。座落台南
    縣學甲鎮○○段303、306地號土地2筆，係58年間被告向當
    時地主購買，並向當時地上權人李文貞時購買其等之地上物
    後拆除為空地後，作為被告之校地，81年間，台南縣學甲鎮
    公所徵收系爭土地部分作為道路用地，而分割成3筆即系爭
    第303地號土地、同段第304地號土地及系爭306地號土地，
    其中同段304地號土地被徵收為道路用地，而系爭303地號及
    系爭306地號土地發還予被告仍供作校地使用。以上事實，
    並經原告於鈞院91 年訴字第2776號民事判決確認在案。在
    上揭確定判決中，原告已自承上揭事實，且經鈞院判決確認
    ：「再參以系爭2筆土地均坐落於由訴外人天仁工商學校之
    校園內，且為天仁工商學校使用占有中。況被告李兆輝於92
    年2月7日所提出之答辯狀亦自承系爭5棟地上物乃當年為天
    仁工商學校所價購而拆除等語（本院卷第158頁），申言之
    ，訴外人李文貞、李文考、李怡珍乃獲自對價，並同意訴外
    人天仁工商學校拆除其所有之系爭地上物，益見被告於附表
    4所示之系爭5棟地上物拆除後，即已無再繼續供用土地之意
    思及事實甚明」（參見上揭判決書第15頁第9行以下）。因
    此，依民事訴訟法禁反言原則及爭點效之理論，原告自不得
    否認上揭被告占有使用系爭土地權源之事實。因此，被告占
    有使用系爭土地並非無權占有。
  (四)次查，系爭土地上原存有地上權，亦即原告就系爭土地之使
    用權能已轉讓予地上權人，被告已無占有使用系爭土地權能
    。準上揭事實，系爭2筆土地上原建築有4棟竹造1樓木造平
    房當住家用，建號分別為臺南縣學甲鎮○○段724、725、72
     6、727、728號，所有人依序為李文貞、李特別、李太極、
    李文考、李怡貞。因此，兩造雖為系爭土地之共有人，惟兩
    造就系爭土地之所有權能（民法765條）中使用收益權能已
    被地上權替代，轉移至地上權人。嗣於50年6月15日，被告
    以買賣為原因登記取得土地應有部份3分之2後，並向李文貞
    等人購買上揭5棟地上物後，將系爭5棟地上物拆除，地上權
    人李文貞、李文考、李怡珍亦未再使用系爭土地，並將系爭
    土地之占有使用移轉予被告，被告占有系爭土地乃受讓自地
    上權人之地上權占有使用權能，且並非為全體共有人利益而
    買受地上權人之使用權能，僅為自己利益之意思而占有使用
    系爭土地。因此，原告既無法使用系爭土地，何來受有「無
    法使用系爭土地之利益」之損害？再者，原告就系爭土地之
    占有使用利益自地上權設定登記後即喪失，原告就系爭土地
    之使用權原係因李文貞等3人依地上權設定登記而喪失。同
    時，李文貞等3人原於系爭土地建有5棟房屋居住使用，而該
    5棟房屋既為被告向李文貞等人購買後拆除，因被告向李文
    貞等人購屋及拆屋之目的，乃為使用占有系爭土地，則依法
    李文貞等人就系爭土地之地上權之權能應由被告承受。因此
    ，原告喪失系爭土地使用權係因地上權之設定，而被告占有
    使用系爭土地係基於向地上權人價購使用權能而來，二者並
    無因果關係。兩造就系爭土地之使用管理已由被告享有之，
    故原告主張被告就系爭土地之占有使用乃侵害其使用收益權
    能云云，自屬無理由等語，資為抗辯；並聲明：(一)原告之訴
    駁回。(二)訴訟費用由原告負擔。(三)如被告受不利判決願供擔
    保請准宣告免假執行。
四、兩造不爭執之事實：
  (一)土地登記謄本記載系爭306地號土地、系爭303地號土地現為
    兩造共有，原告應有部分各為15分之1，被告應有部分各為3
    分之2。
  (二)被告佔用台南縣學甲鎮○○段303地號土地（嗣後分割為系
    爭303地號土地、同段304地號土地、系爭306地號土地）原
    告之被繼承人曾碧如於44年10月26日至所有權人李移轉登記
    取得應有部分3分之1，另被告於50年4月30日自所有權人李
    雲龍、李季芳移轉登記取得應有部分3分之2。
  (三)就系爭303、306地號土地於38年6月24日由訴外人李怡遷將
    系爭兩筆土地提供訴外人李文考、李文珍、李怡珍設定不定
    期之地上權，嗣李文考、李文珍、李怡珍及訴外人李特別、
    李太極分別於系爭306地號土地上建築4棟竹造平房及1棟木
    造平房，繼被告於56年6月15日將上開5棟建物拆除，訴外人
    李文珍、李文考、李怡珍於房屋拆除後即未再使用系爭兩筆
    土地。
  (四)被告現佔用系爭306地號土地如複丈成果圖所示，Ｂ、Ｃ部
    分面積18.37平方公尺；佔用系爭303地號土地如複丈成果圖
    所示Ａ部分面積2.25平方公尺築有磚造圍牆化糞池，並於系
    爭306地號土地植有樹木。就系爭306土地如複丈成果圖Ｂ所
    示之圍牆向南延伸之土地為被告佔用；系爭303地號土地如
    複丈成果圖Ａ所示圍牆向北延伸之土地，現為空地。被告依
    上開狀況佔用系爭土地兩筆已達5年。
  (五)原告於92、93年分別繳納地價稅4,455元、4,685元。上開地
    價稅是繳納系爭兩筆土地原告應有部分3分之1之地價稅。
  (六)被告84年至91年繳納系爭土地3分之1之地價稅共計28,782元
    。
五、得心證之理由：
　　本件兩造爭執之要點在於：(一)被告是否無權佔用系爭306、3
    03地號土地？被告是否受讓系爭土地李文珍、李文考、李怡
    珍等人之地上權之權能？(二)被告其繳納84年至91年共計28,7
    82元之地價稅，得否以原告為上開地價稅之納稅義務人，而
    由被告代繳，故被告得主張抵銷原告請求不當得利之款項？
    另原告繳納92、93年共計9,140元之地價稅，是否因該稅款
    之納稅義務人為原告，故原告不得對被告請求？
  (一)按以無權占有為原因，請求返還所有物之訴，被告對原告就
    其物有所有權存在之事實無爭執，而僅以非無權占有為抗辯
    者，原告於被告無權占有之事實，無舉證責任。被告應就其
    取得占有，係有正當權源之事實證明之（最高法院72年度台
    上字第1552號判決參照）。查，本件被告抗辯稱其因向系爭
    土地原抵押權人李文貞等人購買系爭土地上之建物，並將該
    建物拆除後，地原上權人李文貞、李文考、李怡珍亦未再使
    用系爭土地，並將系爭土地之地上權能受讓予被告等語，惟
    為原告否認，則依舉證責任分配原則，被告自應就此有利於
    己之事實負舉證之責。又稱地上權者，謂以在他人土地上有
    建築物，或其他工作物，或竹木為目的而使用其土地之權，
    民法第832條定有明文。又地上權人自己不使用土地者，可
    能係基於地上權人將土地出租或提供他人使用，或地上權人
    因地上物已全滅失，地上權之目的已達成，無繼續使用土地
    之意思，而終止地上權契約，或拋棄該地上權，均非法律所
    不許。是被告以原地上權人李文珍、李文考、李怡珍等人於
    出售系爭土地之建物予被告，並經被告拆除後，訴外人李文
    珍、李文考、李怡珍即未再使用系爭二筆土地，而由被告占
    用系爭土地之情事，並無從推認訴外人李文珍、李文考、李
    怡珍等人有讓與系爭地土地之地上權予被告之意思，而被告
    就此，並未舉證以實其說。況地上權屬不動產物權之一種，
    其讓與係法律行為，非經登記不生喪失、取得、變更之效力
    ，民法第758條亦定有明文。本件系爭306、303地號土地，
    既未經依法讓與登記予被告為地上權人，被告自無從取得系
    爭土地之地上權能。從而被告抗辯其受讓系爭土地李文珍、
    李文考、李怡珍等人之地上權之權能，並非無權占用系爭土
    地云云，殊無可採。
  (二)按所有人對於無權占有或侵奪其所有物者，得請求返還之；
    對於妨害其所有權者，得請求除去之；有妨害其所有權之虞
    者，得請求防止之，民法第767條定有明文；又共有物除契
    約另有訂定外，由共有人共同管理之，民法第八百二十條第
    一項定有明文。是未經共有人協議分管之共有物，共有人對
    共有物之特定部分占用收益，須徵得他共有人全體之同意。
    如未經他共有人同意而就共有物之全部或一部任意占用收益
    ，他共有人得本於所有權除去妨害或請求向全體共有人返還
    占用部分（最高法院85年度台上字第1950號判決參照）。查
    ，系爭306地號土地、系爭303地號土地為兩造共有，原告應
    有部分各為15分之1，被告應有部分各為3分之2，而被告佔
    用系爭306地號土地如複丈成果圖所示，Ｂ、Ｃ部分面積18.
    37平方公尺；佔用系爭303地號土地如複丈成果圖所示Ａ部
    分面積2.25平方公尺築有磚造圍牆化糞池，並於系爭306 地
    號土地植有樹木。就系爭306土地如複丈成果圖Ｂ所示之圍
    牆向南延伸之土地為被告佔用；系爭303地號土地如複丈成
    果圖Ａ所示圍牆向北延伸之土地，現為空地，均為被告管領
    占用之事實，被告並不爭執，而承前所述，被告又未舉證證
    明占用爭二筆土地有何合法權源，或經土地共有人全體同意
    ，及系爭土地有訂立分管契約等之事實，則依上開說明，原
    告主張被告無權使用系爭土地，洵屬有據。準此，原告本於
    民法第767條之規定，請求被告應將坐落於系爭第三0六地號
    土地上，如附圖中B部分所示，長為57.49公尺、面積為6.9
    平方公尺之磚造圍牆，暨如附圖中C部分所示，面積為11.47
    平方公尺之化糞池拆除，並將其上樹木剷除後，將土地交還
    原告及其他共有人全體；及將坐落於系爭第三0三地號土地
    上，如附圖中A部分所示，長為18.76公尺、面積為2.25平方
    公尺之磚造圍牆拆除後，將系爭303、306地號土地交還原告
    及其他共有人全體，為有理由，應予准許，逾此部分之請求
    ，為無理由，應予駁回。
  (三)次按無法律上原因而受利益，致他人受損害者，應返還其利
    益，民法第179條定有明文。又依社會通常觀念，無權占有
    使用他人所有之土地，可能獲得相當於租金之利益，是原告
    依不當得利之法律關係，於其應有部分範圍內請求被告返還
    相當於租金之不當得利，自屬有據。又按租金之請求權因五
    年間不行使而消滅，既為民法第126條所明定，至於其他無
    租賃契約關係之賠償，名稱雖與租金異，然實質上仍為使用
    土地之代價，債權人應同樣按時收取，不因其契約未成立，
    而謂時效之計算應有不同（最高法院49年台上字第1730號判
    例意旨參照）。查本件訴訟繫屬時為93年11月12日，原告陳
    明就此部分追溯五年期間請求被告返還占用系爭土地之不當
    得利自88年11月25日起算至93年11月24日，洵屬有據。又按
    城市地方房屋之租金，以不超過土地及其建築物申報總價年
    息百分之10為限，土地法第97條第1項定有明文，而依土地
    法施行法第25條規定，土地法第97條規定之土地價額係指法
    定地價而言，又依土地法第148條規定，土地所有權人依土
    地法所申報之地價為法定地價；另依土地法第105條規定，
    同法第97條之規定，於租用基地建築房屋準用之。是城市地
    方建築基地之租金亦應以土地申報地價年息百分之10為限。
    查系爭土地位於台南縣學甲鎮，而系爭306地號土地由被告
    作為學校草地、操場等使用，系爭303地號土地則為被告所
    有汽車教練廠車庫旁之柏油空地等情，有上開勘驗筆錄可稽
    ，爰斟酌系爭土地之地理位置、鄰近地區繁榮程度及土地利
    用情形等情狀，認系爭303地號土地依申報地價年息百分之3
    ，系爭306地號土地依申報地價年息百分之4，計算被告所受
    相當於租金之不當得利為適當。復查，被告以附圖所示Ａ、
    Ｂ圍牆占用系爭303、306地號土地面積全部即占用系爭303
    地號土地面積67.98平方公尺，系爭306地號土地面積791.75
    平方公尺，而系爭303地號土地之86年7月、89年7月、93年1
    月之申報地價為每平方公尺分別為1,600元、1,600元、
    1,680元；系爭306地號土地之86年7月、89年7月、93年1月
    之申報地價為每平方公尺分別為1,522元、1,552元、1,632
    元；此有地價第二類謄本二份在卷可稽，則系爭303地號土
    地依該申報地價年息百分之3，系爭306地號土地依該申報地
    價年息百分之4，及均原告之應有部分計算，原告得請求被
    告返還自88年11月25日起算至93年11月24日之損害金為88,
    156元【其中系爭303地號土地自88年11月25日起至93年11月
    24日止，合計5,477元，（1,600×67.98×1/3×3/100 ×
    37/365）＋（1,600×67.98×1/3×3/100×4）＋（1,680
    ×67.98×1/3×3/100×328/365）＝5,477；系爭306地號土
    地88年11月25日起至93年11月24日止，合計82,679元，（
    1,552×791.75×1/3×4/100×37/365）＋（1,552×79
    1. 75×1/3×4/100×4）＋（1,632×791.75×1/3×4/100
    ×328/365）＝82,679（元以下4捨5入）；總計5477＋82679
    ＝88156】。至原告另請求被告給付自起訴狀繕本送達翌日
    即93年11月25日起至拆除地上物交還土地之日止，按日以
    64.21元計算之不當得利部分，經依前述方式計算，本院認
    被告應給付之數額，以每日50.3元【（1,680×67.98×1/3
    ×3/100×1/365）＋（1,632×791.75×1/3×4/100×1/365
    ）＝50.3；因原告係請求按日計算，故即使每日數角之差，
    每年亦達數百元，為求精確，爰計算至角，而角以下部分始
    予四捨五入）計算為適當，逾此部分之請求，亦屬無據。
  (四)另被告抗辯其代原告繳納84年至91年共計28,782元之地價稅
    ，就被告上開代繳地價稅部分之納稅義務人為原告，而由被
    告代繳，故主張抵銷原告前開不當得利之款項云云。惟為原
    告所否認，並主張被告應給付原告其於92、93年分別繳納地
    價稅4,455元、4,685元等語。按未設有典權，或非承領、承
    墾之土地，其地價稅之納稅義務人為土地所有權人，此觀諸
    土地法第3條第1項之規定至明，故土地之為他人占有者，占
    有人或基於租賃、使用借貸、地上權等法律關係，為有權占
    有，或未基於任何權源，為無權占有，均不影響所有權人之
    地位，即不影響地價稅應向所有權人徵收之公法上關係。雖
    依土地稅法第4條第1項規定：「土地有左列情形之一者，主
    管稽徵機關得指定土地使用人負責代繳其使用部分之地價稅
    或田賦：一、納稅義務人行蹤不明者。二、權屬不明者。三
    、無人管理者。四、土地所有權人申請由占有人代繳者。」
    仍僅使土地之使用人負代繳之責，並不變更納稅義務人主體
    。蓋以地價稅之繳納並無專屬性，且該條項所列情形，其中
    第1款至第3款，係因土地或所有權人所在不明，或誰屬不明
    ，或無人管理，事實上難以對納稅義務人發單課徵；其餘第
    4款，係因土地所有權人申請由占有人代繳，事實上有代繳
    之人。為稽徵之方便，法文明定主管稽徵機關得指定各該款
    之土地使用人，使負責代繳。其中第1款至第3款之土地使用
    人於代繳之後，同條第3項明定其得抵付使用期間之地租或
    向納稅義務人求償，予以請求之直接依據。蓋以如斯情形，
    事實上既難對納稅義務人課徵，土地使用人又受有現實使用
    之利益，為稽徵之能實現，既經主管稽徵機關指定其代繳，
    不能拒絕，法律始予向納稅義務人請求之直接依據，特予保
    護。至其餘第4款之土地使用人於代繳之後，同條第3項並未
    包括在內，使有向納稅義人請求之直接依據，為與第1款至
    第3款差別待遇。蓋第4款情形，事實上並無難以對納稅義務
    人發單課徵之情形，主管稽徵機關並不能依職權指定土地使
    用人代繳，惟因土地所有權人申請由占有人代繳，始得指定
    ，而土地所有權人之申請，而為占有人不反對，是以占有人
    代繳與土地所有權人間之關係，土地稅法未與規定，然並非
    據此得推斷土地稅法第4條第1項第4款規定經申請指定代繳
    之義務人，為最終之納稅義務人。本此，原告既為系爭二筆
    土地之分別共有之所有權人，自應依土地稅法第3條第1項第
    1 款、第2項之規定，按其應有部分繳納92、93年度之地價
    稅4,455元、4,685元。又原告雖依同法第4條第1項第4款規
    定主張前開繳納92、93年度之地價稅4,455元、4,685元，應
    由被告負擔云云，惟查，土地稅法第4條第1項既明文曰「代
    繳」，則納稅義務人仍為所有權人即原告，殆無可疑；且承
    前所述，縱原告依土地稅法第4條第1項第4款規定經申請指
    定被告為代繳之義務人，被告亦非系爭地價稅之最終納稅義
    務人。準此，原告既為納稅義務人，履行自己公法上義務，
    自與他人無涉，其依據不當得利請求被告給付原告就系爭土
    地應有部分比例分擔之9,140元地價稅，於法無據，應予駁
    回。再按二人互負債務，而其給付種類相同，並均屆清償期
    者，各得以其債務，與他方之債務，互為抵銷，民法第334
    條第1項前段定有明文。末查，被告抗辯稱其自84年至91年
    為原告代繳28,782元之地價稅等語，既為原告所不爭執，而
    原告為前開被告代繳地價稅之納稅義務人，則被告主張以原
    告對其之88,156元不當得利損害金與其對原告代繳28,782元
    之不當得利相互抵銷，自屬有據。是經被告抵銷結果，原告
    得請求被告返還自88年11月25日起算至93年11月24 日之不
    當得利損害金為59,374元（00000－00000＝59374），逾此
    部分之請求，亦屬無據。
六、綜上所述，原告依民法第767條之規定，本於所有物返還請
    求權及防害除去請求權，請求被告將坐落於系爭第三0六地
    號土地上，如附圖中B部分所示，長為57.49公尺、面積為
    6.9平方公尺之磚造圍牆；暨如附圖中C部分所示，面積為
    11.47平方公尺之化糞池拆除，並將其上樹木剷除後，將土
    地交還原告及其他共有人全體；將坐落於系爭第三0三地號
    土地上，如附圖中A部分所示，長為18.76公尺、面積為2.25
    平方公尺之磚造圍牆拆除後，將土地交還原告及其他共有人
    全體；及給付原告59,374元，並自訴狀繕本送達翌日即93年
    11月25日起至拆除地上物交還土地之日止，按日給付50.3
    元之不當得利，為有理由，應予准許，逾此部分之請求，為
    無理由，應予駁回。
七、又系爭306地號土地之地上物，係供被告校園使用，茍要被
    告立即拆除地上物，實有害學校之安全及完整性，亦有失情
    理之平，職是，本院斟酌建物拆除工程，及學校校區重新規
    劃等實際情況，爰依職權酌定履行期間為六個月，以資兼顧
    。
八、本件事證已臻明確，兩造其餘攻擊防禦方法及證據資料，經
    審酌核與本件判決結果不生影響，爰不一一論述，併此敘明
    。
九、本件原告勝訴部分，兩造均陳明願供擔保，聲請宣告假執行
    或免假執行，經核尚無不合，爰分別酌定相當擔保金額准許
    之。至於原告敗訴部分，其假執行之聲請，因訴之駁回而失
    所附麗，應併予駁回。
十、據此結論：本件原告之訴，為一部有理由，一部無理由，依
    民事訴訟法第79條但書、第390條第2項、第392條，判決如
    主文。
中　　華　　民　　國　　94　　年　　9 　　月　　28　　日
                      臺灣臺南地方法院民事第三庭
                            法　官　田幸艷
以上正本證明與原本無異
如對本判決上訴，須於判決送達後廿日內向本院提出上訴狀
中　　華　　民　　國　　94　　年　　9 　　月　　29　　日
                            書記官  陳淑貞
